臺灣臺北地方法院民事判決　九十一年訴字第一五六一號
　　原　　　告　甲○○
　　被　　　告　華信商業銀行股份有限公司
　　法定代理人　丙○○
　　訴訟代理人　乙○○
右當事人間請求損害賠償事件，本院判決如左：
    主      文
原告之訴及假執行之聲請均駁回。
訴訟費用由原告負擔。
    事實及理由
壹、原告起訴主張：
  一、被告於民國（下同）八十八年九月三十日發函財團法人聯合徵信中心，散佈原
      告信用卡強制停卡且款項未繳之不實信用記錄，導致原告陸續遭銀行告知須停
      卡並立即還清信用卡債款，並使原告無法申請較低之房貸。原告於使用被告信
      用卡，從未有款項未繳紀錄，且於八十八年九月仍使用被告之信用卡。
  二、自被告登錄不實事實於財團法人聯合徵信中心後，與原告有往來之銀行皆以此
      理由要求原告清償信用款債務共新台幣（下同）六十一萬二千六百六十一元，
      造成原告資金欠缺，投資理財計劃全盤毀滅，並自此難以再任銀行工作，依台
      北市銀行同業公會條例記載，銀行從業人員信用不得有不良記錄，就原告之職
      業而言其信用與名譽同等重要，被告之行為使原告受有無法彌補之損失，並使
      原告受有精神上之痛苦，其損害為工作損失每月減少一萬零八百九十四元，從
      八十八年九月三十日至九十一年十一月三十一日止，共為二十九萬四千一百三
      十八元，利息損失共六十一萬二千六百六十一元，以信用卡利率百分之二十計
      算，從八十八年九月三十日至九十年十二月三十一日，共二十九萬六千一百一
      十九元，另非財產上之損害共四十萬九千七百四十三元，共計一百萬元。
  三、為此請求被告給付一百萬元及自起訴狀繕本送達翌日起至清償日止，按年息百
      分之五計算之利息。被告應回復原告信用名譽應於中國時報全國Ａ、Ｂ版、頭
      版之報頭下，以五公分乘以十四．五公分，聯合報全國Ａ、Ｂ版、雙版之報頭
      下，以四．九公分乘以十四公分之版面刊登道歉啟示，並負擔其費用且寄送附
      本於原告。發函至財團法人金融聯合徵信中心及原告往來銀行釐清原告信用及
      名譽，更正原告信用記錄，並請求各因此事件造成原告經濟評價受損的往來銀
      行恢復原告信用卡使用，並寄送附本於原告。被告應提供原告在被告銀行所借
      貸設定金額，全額以青年貸款年率百分之四原房屋貸款利率於原告，以補償原
      告因此事件所產生九十萬五千三百三十六元貸款利息損失。並願供擔保為假執
      行之宣告。
貳、被告答辯：
  一、原告所以遭答辯人強制停卡，乃因原告連續二期未遵守信用卡契約約定在每月
      繳款截止日前繳足當期最低應繳金額，已符合信用卡契約第廿一條第一項第三
      款規定，答辯人依約予以強制停卡，並無任何違誤。
  二、原告主張其遭答辯人強制停卡後，確遭六家往來信用信用卡銀行要求原告需繳
      清信用卡帳款，且暫停信用卡使用，顯然其確有因答辯人之強制停卡而使其社
      會經濟評價嚴重貶至谷底。惟查原告就其上開主張，並未舉證以實其說，其所
      提出之中國信託銀行信用卡Ａ級客戶感謝函，乃一般之廣告信函，非針對原告
      個人所掣發，且其內容並無原告所指陳之催款等情。另由原告自行提出之聯合
      徵信中心查詢資料，亦無一可證明原告之主張，由此自可反證原告之主張乃空
      穴來風，要非事實。
  三、原告另主張其因答辯人之強制停卡記錄，導致信用有損而失去銀行工作權。然
      據原告九十一年五月八日庭訊時當庭自認其原任職花旗銀行，後因花旗主管離
      職他就，原告乃追隨該主管轉赴美國銀行工作；轉赴美國銀行工作後因其個人
      業績表現不符銀行要求，其乃自動請辭，而前述原告轉換服務單位及最後離職
      ，乃發生在八十七年（參見原告提出之八十七年綜合所得稅資料），當時原告
      尚未遭答辯人強制停卡，所謂其因答辯人之強制停卡導致失去賴以維生之飯碗
      ，無法在金融同業下尋找工作就職等語，與事實全不相符，而不足採。
  四、原告復主張其原擬將房貸轉至其他銀行，亦因答辯人之強制停卡記錄，其他行
      庫因此拒絕其轉貸之申請，致其需多支出利息，要求答辯人應以年息百分之四
      全額優惠補償原告云云。惟觀諸原告起訴狀所附證物，並無任何資料顯示該等
      行庫拒絕原告貸款申請係因原告遭答辯人強制停卡所致，況原告起訴狀中亦自
      承房屋貸款與信用卡記錄係兩回事，不可混為一談，自不容其又翻異前詞，更
      為主張。
  五、為此請求駁回原告之訴，願供擔保，請准宣告免為假執行之宣告。
、原告主張被告於八十八年九月三十日向財團法人聯合徵信中心申報信用卡強制停
    卡之事，為被告所不否認，惟以前開詞情置辯，則本件之爭點，即在於被告申報
    原告強制停卡之事實，是否有不實之情事。
  一、查原告持有被告信用卡於八十八年七、八月間，其積欠之金額、繳款日期，應
      繳金額及最底應繳金額如附表一所示，而原告亦自認「八十八年七月應繳的帳
      款，於八十八年八月二十七日繳五千元，八十八年八月帳款，於八十八年九月
      三十日、十月一日共繳六千一百元」等語，被告抗辯原告未於八十八年七、八
      月之繳款日前，繳納最低應繳金額堪予採信。雖原告另主張「信用卡契約書第
      二十一條最後有附註約定，我在八十八年八月二十一日我有發生違約金二千三
      百五十七元，我有告訴他們我沒有收到帳單，所以被告有退還給我，所以依二
      十一條約定，他們接受我的釋明原因」等語，就原告主張被告曾經退還違約金
      一節，為被告自認「有退還原告一筆二千三百五十七元的違約金，約在十月底
      退還的」，惟本件被告係於八十八年九月三十日申報原告停卡，且原告亦不爭
      執被告所辯「原告於八十八年二月已經改成自動扣款」之情。再以兩造之信用
      卡契約第十二條第二項後段「持卡人不得以未收到繳款通知書為理由，遲誤繳
      款期限」，是無論原告有無收到被告之繳款通知書，對於逾期清償既屬事實，
      原告再主張其均按時繳款自非屬實。又信用卡契約第二十一條第三項「貴行於
      第一項或第二項各款事由消滅後，或經貴行同意持卡人釋明相當理由，或持卡
      人清償部分款項或提供適當之擔保者，得恢復原發給持卡人之信用額度．．．
      」，此約定係賦予被告對於違反信用卡契約第二十一條第一、二項約定，而遭
      被告強制停卡之持卡人予以回復信用之方法，然對於是否給予持卡人回復信用
      ，仍係以被告是否准許為依據，而非持卡人一有前開第二十一條第三項之情形
      ，即當然回復信用卡之權利。而原告主張被告已接受釋明一節，為被告所否認
      ，原告並未舉證證明被告已接受其釋明理由之事實，況原告主張被告退回違約
      金縱屬事實，依契約自由原則，違約金為兩造之信用卡契約所約定，自屬被告
      銀行可得自由斟酌是否收取之權限，然非得以此認定被告有同意解除被告強制
      停卡之限制，原告基此主張自非有據。
  二、原告另主張「依信用卡契約第二十一條第二項『持卡人如有下列事，經貴行事
      先通知或催告後，得逕行降低持卡人之信用額度、調整循環信用最低應繳比率
      或金額或時停止信用卡之權利．．．２、持卡人有一期未繳付最低應繳金額，
      或所繳付款項未達貴行所指定最低應繳金額者．．，』第三項『貴行於第一項
      或第二項各款事由消滅後，或經貴行同意持卡人釋明相當理由，或持卡人清償
      部分款項或提供適當之擔保者，得恢復原發給持卡人之信用額度．．．』之約
      定，其對於八十八年七月之債款，於八十八年八月二十七日已繳納五千元，且
      溢繳三百五十九元，被告不得自八十八年八月份起調原告之循環信用額度至一
      萬三千一百三十五元，依比例計算原告八十八年八月之最低信用額額應為六千
      三百七十六元，而原告已於八十八年九月十四日及二十日繳納八千元，超出最
      低應繳金額一千六百二十四元，是依信用卡契約第十五條之約定循環信用係原
      告之權利」。又被告在此信用卡條約內，加入「未於期限內繳付」，係違反消
      費者保證法第十一條、第十二條應屬無效云云。然：
    (一)、查兩造所訂立之信用卡契約，依被告所提出之契約條文觀之，其上條款係由
        被告一方預定契約之條款，而由需要定約之他方，依照該項預定條款簽定之
        契約，學說上曰為「附合契約」，此類契約通常由工商企業之一方，預定適
        用於同類契約之條款，由他方依其契約條款而訂定之。預定契約條款之一方
        ，通常為經濟上較強者，而依其預定條款訂約之一方，則多為經濟上之較弱
        者，為防止契約自由之濫用，外國立法例對於附合契約之規範方式有二：其
        一，在民法法典中增設若干條文以規定之，如義大利於一九四二年修正民法
        時增列第一千三百四十一條、第一千三百四十二條及第一千三百七十條之規
        定；其二，以單行法方式認定，如以色列於一九六四頒行之標準契約法之規
        定是，衡之我國國情及工商發展情況，亦於消費者保護法第十二條規定「定
        型化契約中之條款違反誠信原則，對消費者顯失公平者，無效。定型化契約
        中之條款有下列情形之一者，推定其顯失公平：、違反平等互惠原則。
        、條款與其所排除不予適用之任意規定之立法意旨顯相矛盾者。、契約之
        主要權利或義務，因受條款之限制，致契約之目的難以達成者。」是按契約
        是否符合誠信原則，應視其是否違背任意法規之基本規範意義，或其對相對
        人權利之限制、自己義務之減輕及是否危害契約之主要目的而判斷之。再者
        ，持卡人依其與發卡機構所訂立之信用卡使用契約，取得使用信用卡向特約
        商店簽帳消費之資格，並對發卡機構承諾償付帳款，而發卡機構則負有代持
        卡人結帳，清償簽帳款項之義務，此種持卡人委託發卡機構付款之約定，具
        有委任契約之性質，倘持卡人選擇以循環信用方式繳款，就當期應償付之帳
        款僅繳付最低應繳金額，其餘應付款項由發卡機構先行墊付，持卡人則依約
        定給付循環利息者，又具有消費借貸契約之性質。是就消費借貸之性質而言
        ，利息或其他報償應予契約所定之期限支付之（民法第四百七十七條前段參
        照）。查「持卡人得選擇以循環信用方式繳款，於當期繳款截止日前將最低
        應繳金額以上款項繳付貴行．．．」，信用卡約定條款第十五條第一項前段
        定有明文。則此約定僅係將民法給付期限之規定，尤其是前開民法第四百七
        十七條消費借貸清償期之規定予以具體約定，此與原告所主張財政部金融局
        信用卡定型化契約範本第十五條亦有相同之例示，是如持卡人未在每月繳款
        截止日前清償最底應繳金額，即有債務不履行之違約行為，是依原告所舉信
        用卡契約第二十一條之約定，亦係被告對於持卡人違約行為所為之權利之限
        制，且定型化契約條款有使消費者負擔非其所能控制之危險時，該條款即係
        違反平等互惠原則。消費者保護法第十二條、消費者保護法施行細則第十四
        條第二款分別定有明文，而持卡人是否在期限前繳納最低應繳金額，既非持
        卡人所不得控制，自無顯失公平或違反平等互惠原則，當非可認定無效。
    (二)、次查，依原告自認之事實，對於八十八年七月分之帳款，於八十八年八月二
        十七日始清償五千元，已逾八十八年八月五日之清償期限，是被告於八十八
        年八月，依信用卡契約第二十一條調高原告循環信用之最底應繳金額自屬有
        據。而原告對於八十八年八月之帳款，於逾八十八年九月五日之應繳期限後
        ，於同年九月十四日及二十日始清償八千元。是原告不僅逾期繳納，並未繳
        納最低應繳金額一萬三千一百三十五元，是被告抗辯原告違約自屬有據。
  三、再查依本院職權調閱原告之中國信託商業銀行信用卡八十四年十二月至八十八
      年十二月、大眾商業銀信用卡八十六年四月六日至八十八年十二月二日、香港
      商香港上海匯豐銀行股份有限公司台北分公司信用卡八十五年十一月至九十年
      四月、花旗銀行信用卡八十六年四月至八十八年十二月、荷商荷蘭銀行八十八
      年一月至八十八年十二月分之信用卡交易紀錄，依前開銀行函覆之紀錄觀之，
      原告自八十八年六月起即不斷在各家銀行信用卡使用循環用信用，此亦為原告
      所自認，足見原告於八十八年七、八月間，其消費之負債大於其清償之能力，
      蓋以各家銀行循環信用之利息均係接近百分之二十之高利率，而原告仍願支付
      高額利息及換取延後清償之作法，實難認原告有良好之信用。第查，被告抗辯
      原告在各家銀行信用卡之使用情形，如附表二所示，為原告所不爭執。則由附
      表二所示，原告在八十八年間有六次卡片遺失、被竊記錄，有三次申請停用紀
      錄，頻率超出一般正常持卡戶，顯可見原告對其信用卡之管理態度輕忽散漫，
      是縱如原告所陳在八十八年九月三十日前沒有被強制停卡紀錄，亦難認原告有
      審慎處理其個人信用卡帳務。是原告主張其信用良好云云，亦非可採。
肆、按「因故意或過失，不法侵害他人之權利者，負損害賠償責任」、「不法侵害他
    人之身體、健康、名譽、自由、信用、隱私、貞操，或不法侵害其他人格法益而
    情節重大者，被害人雖非財產上之損害，亦得請求賠償相當之金額。」，民法第
    一百八十四條第一項前段、第一百九十五條第一項前段雖有明文。但依信用卡業
    務管理辦法第七條第一項及財政部八十二年七月十三日台財融字第八二一０一六
    一四二號函，辦理信用卡業務機構應將信用卡持卡人之信用資料及特約商店之信
    用卡交易異常等資料，送交財政部指定機構建立檔案，原告既不否認未繳納八十
    八年七、八月份最低應繳金額，則被告依據原告持卡狀況據實通知聯合徵信中心
    ，自係遵守辦理信用卡業務應注意事項，無何不當，即難謂有何過失侵害原告信
    用、名譽可言。原告主張其貸款遭他銀行拒絕，亦無法於銀行界任職，受有薪資
    減少及精神痛苦等損害，與被告行為間無何關連性，原告請求賠償一百萬元即應
    於中國時報全國Ａ、Ｂ版、頭版之報頭下，以五公分乘以十四．五公分，聯合報
    全國Ａ、Ｂ版、雙版之報頭下，以四．九公分乘以十四公分之版面刊登道歉啟示
    ，並負擔其費用且寄送附本於原告。發函至財團法人金融聯合徵信中心及原告往
    來銀行釐清原告信用及名譽，更正原告信用記錄，並請求各因此事件造成原告經
    濟評價受損的往來銀行恢復原告信用卡使用，並寄送附本於原告。被告應提供原
    告在被告銀行所借貸設定金額，全額以青年貸款年率百分之四原房屋貸款利率於
    原告，以補償原告因此事件所產生九十萬五千三百三十六元貸款利息損失等語均
    無理由，應予駁回。又原告受敗訴判決，其假執行之聲請即失所依據，應併予駁
    回。
伍、兩造其餘主張及所提證據與本院上開論斷無涉或無違，不予贅述。
陸、訴訟費用負擔之依據：民事訴訟法第七十八條。
中　　　華　　　民　　　國　　九十一　　年　　　七　　　月　　十七　　日
                                    民事第四庭法  官    洪  于  智
右為正本係照原本作成
如對本判決上訴須於判決送達後二十日內向本院提出上訴狀
中　　　華　　　民　　　國　　九十一　　年　　　七　　　月　　十七　　日
　　　　　　　　　　　　　　　　　　　　　法院書記官　　林　佳　蘋
附表一
應繳月份      繳款日            應繳金額 　　　最低應繳金額   已繳金額
八十八年七月  八十八年八月五日  七三、二五九   四、六四一     ０
八十八年八月  八十八年九月五日  九九、０九九   一三、一三五   一三、０一八
附表二
中國信託商業銀行  V普  81/03/12  88/12/08   卡片遺失
                  V普  81/03/12                            使用中
                  V金  88/03/22  88/04/16   申請停用
荷蘭銀行          V普  85/10/07  87/05/25   卡片遺失
                  V普  87/05/25  87/10/26   申請停用
                  M普  85/10/07  86/11/21   申請停用
                  M普  87/08/12  88/01/15   卡片遺失
                  M普  88/01/18  88/12/08   卡片遺失
                  M普  88/12/10  89/04/06   強制停卡       款項未繳
香港上海匯豐銀行  M普  85/10/09                            使用中
大眾銀行          V金  86/03/08  88/05/20   卡片遺失
                  V金  88/05/21                            使用中
花旗銀行          D金  86/03/25  88/02/03   卡片遺失
                  D金  86/03/25  88/04/19   申請停用
美國運通信用卡    AE普 86/07/01  88/12/01   申請停用
華信安泰信用卡    M普  86/07/28  88/05/10   卡片被竊
                  M普  88/05/10  88/09/30   強制停卡       款項未繳
萬泰銀行          V普  87/12/23  88/11/08   強制停卡       其他
